【裁判字號】    89,上更(四),54
【裁判日期】    900626
【裁判案由】    租佃爭議
【裁判全文】
臺灣高等法院臺南分院民事判決  八十九年度上更(四)字第五四號  ｅ
      上  訴  人  癸  ○  ○
      被上訴  人  辛  ○  ○
                  丙  ○  ○
                  己  ○  ○
                  丁  ○  ○
                  戊  ○  ○
      訴訟代理人  庚  ○  ○
右當事人間因租佃爭議請求交還耕地等事件，上訴人對於中華民國八十二年三月二十
七日臺灣臺南地方法院第一審判決（八十二年度訴字第六○號）提起上訴，經最高法
院第四次發回更審，本院判決如左：
      主      文
原判決關於命上訴人交還土地部分（減縮部分除外）及訴訟費用之裁判（減縮及確定
部分除外）均廢棄。
右開廢棄部分，被上訴人在第一審之訴駁回。
第一、二審及發回前第三審訴訟費用（減縮及確定部分除外）均由被上訴人負擔。
      事      實
甲、上訴人方面：
一、聲明：求為判決：（一）原判決不利於上訴人之部分，除已確定及被上訴人減縮
    部分外廢棄。（二）右廢棄部分，被上訴人在第一審之訴駁回。（三）訴訟費用
    由被上訴人負擔。
二、陳述：除與原判決記載相同者，茲引用之外，補稱：
（一）有關上訴人自民國七十五年間起之繳租情形，列述如下：
  １、七十五年度地租，癸○○及許朝智二人合計新台幣（下同）三三、三六Ｏ元，
      由原被上訴人黃國億與黃金能親自至上訴人住處立據簽收，當時並囑上訴人日
      後將地租以黃金能名義寄交台北。
  ２、七十六年地租，於七十六年十一月十六日以郵政匯票（金額一三、二二三元）
      寄送予黃金能，簽收者則為原被上訴人黃國億，並兌領完畢。
  ３、七十七年及七十八年地租，於七十八年五月十七日一次以郵政匯票（金額與訴
      外人許朝智合計為二四、七五０元）寄送予黃金能，簽收人則為被上訴人庚○
      ○之妻謝美惠並兌領完畢。
  ４、七十九年地租，於七十九年十二月十八日以郵政匯票（金額八、八００元）寄
      送黃金能收受，並兌領完畢。
  ５、八十年地租，於八十一年二月十日以郵政匯票（金額為九、七０八元）交寄，
      癸○○部分之收件回執上除由黃金能簽章外，另有被上訴人庚○○之簽收章，
      並均兌領完畢。
（二）上訴人以黃金能名義寄租當時，黃金能之地址與被上訴人庚○○住所為樓上樓
      下關係，且被上訴人於八十二年三月二十二日本案尚在地方法院審理時，並自
      承黃金能本身癱瘓並癡呆等事實明確，可見上訴人所繳納之地租，確係由被上
      訴人庚○○等人簽收、兌領並受其利益無訛，此種繳租事實，確實有表見代理
      規定之適用，該等法律上之效果，並已為最高法院就本案前次發回更審判決（
      八十六年度台上字第八四八號）意旨所肯認；本件最高法院發回更審意旨，竟
      仍質疑表現代理事實未臻明瞭云云，顯係未詳細審閱卷證，就已確定之事實有
      所誤認所致。
（三）按向第三人為清償，經其受領者，如經債權人承認或在債權人因而受利益之限
      度內，均有清償之效力，民法第三百十條定有明文；本件上訴人以黃金能名義
      寄繳之地租，既經被上訴人庚○○、黃國億二人同意簽收及兌領，則對其餘被
      上訴人而言，自亦已同受其利益，依上述民法之規定，顯已發生清償之效力。
（四）另查，現金地租原屬可分之債，被上訴人等就本件土地辦理繼承登記時，已就
      土地所有權為成立分別共有關係，被上訴人庚○○應有部分七分之三、黃國億
      、黃國鑑各七十分之十五、丙○○、己○○、丁○○、戊○○各七百分之二十
      五，各共有人間均有其明確之應有部分，渠等應收取之地租，在各被上訴人間
      ，自屬可分之債權。本案前經最高法院發回更審判決（八十四年度台上字第六
      Ｏ三號）意旨，亦認本件地租債權為可分。
（五）上訴人寄交被上訴人父親黃金能之七十九年及八十年度地租部分，縱認於庚○
      ○、黃國億外，對其餘被上訴人無表見代理之適用，而無清償全部地租債務之
      效力；然該租金債權既屬可分，已如上所述，則被上訴人庚○○、黃國億就其
      應有部分所受領之地租部分，自已發生清償之法效。查庚○○應有部分為七分
      之三、黃國億應有部分為七十分之十五，若上訴人於七十九年及八十年，兩年
      度應清償之地租總額以一百四十單位計算，則已有效清償之比例，合計已達九
      十單位，其餘部分縱無效力，亦僅為五十單位，顯未達兩年之總額，與耕地三
      七五減租條例第十七條第一項第三款規定不合，被上訴人亦不得以上訴人欠租
      為由而終止租約。
（六）被上訴人庚○○雖罔顧收租之事實，主張上訴人癸○○積欠地租，而於八十一
      年七月二十一日以台北十四支郵局第二六三號存證信函定期催繳；惟查該存證
      信函之寄件人僅係被上訴人庚○○一人，而非全體，且其內容記載：「台端向
      本人承租坐落善化鎮北子店七二六之七、七二六之三三兩筆耕地，自民國六十
      九年度起迄今均未給付三七五租額，請台端於接信後一週內前來清償」云云，
      顯係庚○○一人所為，且表明一人單獨出租之意旨，催告癸○○向其清償，並
      無為全部出租人催告之意思，其催告之內容，自與雙方約定之債權債務本旨不
      相符，顯無法律上之催告效力。最高法院發回更審意旨，竟以彼等主張「終止
      租約」之存證信函載明庚○○個人單獨催告之存證信函為「似見庚○○有代理
      催租之權限」云云，顯然有悖於既定之事實，其所為法律上判斷，更屬無據。
（七）按因不可歸責於債務人之事由，致未為給付者，債務人不負遲延責任，民法第
      二百三十條定有明文。又依契約應由出租人赴承租人處收取租金，而出租人並
      未赴承租人處收租者，則只構成出租人受領之遲延，不能謂承租人之欠租，設
      此際承租人業已催告出租人收租，或已將租金提存者，其不能謂承租人欠租固
      不待言，縱或承租人未將此項催告或提存，其不能構成承租人之欠租責任亦同
      ，最高法院五十二年台上字第一三二四號判例可資參照。本件兩造所訂之三七
      五租約，原約定之清償地點為「善化鎮六分里三十一號」（原記載善化鎮六分
      里四十六號，民國四十三年六月一日門牌號碼變更改為同里三十一號，有租約
      及戶籍謄本在卷可稽），依約被上訴人等自應於上開地點受領上訴人之給付，
      若彼等有不能在上開地點受領給付之情形，亦應通知上訴人，以便上訴人得以
      履行給付地租之義務；然事實上被上訴人等均未居住上開清償地，且遷移之時
      亦未通知上訴人新的清償地點，上訴人實無從得知應清償地租之處所，若上訴
      人欲按原租約約定之地點前往給付地租，亦無人可資受領，故在不得已且信賴
      債權人之情形下，才依原被上訴人黃國億及其父黃金能於七十五年南下收取現
      金地租時之指示，將地租寄往台北，上訴人按彼等意思所寄交之現金地租，並
      經黃金能或原被上訴人黃國億、被上訴人庚○○等人收受兌領，全無遲延給付
      或不為支付之情事。上訴人如此付租，實乃因可歸責於出租人之事由所致，並
      非上訴人之過失，類推適用民法第二百三十條規定，及最高法院五十二年台上
      字第一三二四號判例意旨，舉重明輕，自不應令上訴人負任何遲延或債務不履
      行責任。
（八）本件三七五租約之地租，已經兩造約定折付現金給付，被上訴人起訴請求上訴
      人給付地租實物，於法不合，已經最高法院發回更審判決駁回被上訴人全部之
      地租請求，並確定在案；彼等在整個催告、解約及訴訟程序中，一再要求上訴
      人提出甘藷、甘蔗及稻穀等實物，自與兩造約定之債權債務本旨不合，並不發
      生催告之效力，當然更不得據此解除三七五租約。
（九）另依時效之規定觀之，本件七十九年及八十年度之地租，被上訴人等亦從未依
      債權債務本旨，行使請求上訴人「給付現金地租」之請求，時至今日，早已逾
      越五年之消滅時效期間，依法上訴人得予拒絕給付，法律上有正當之理由，被
      上訴人等實亦不得據此終止兩造之租約。
三、證據：援用前訴訟程序歷審所提證據。
乙、被上訴人方面：
一、聲明：求為判決：（一）上訴駁回（即上訴人應交付被上訴人租金七十八年度甘
    蔗一八、八七八台斤，七十九年度稻谷七五Ｏ台斤、甘薯二、六六一台斤，八十
    年度甘薯五一九五台斤），及交還耕地（如附圖所示七二六之七Ｂ面積Ｏ．二二
    五一公頃及七二六之三三Ｂ面積Ｏ．三七二六公頃）。（二）訴訟費由上訴人負
    擔。
二、陳述：除與原判決記載相同者，茲引用之外，補稱：
（一）黃林甘菊死亡後之租金債務並未經合法清償，不生清償效力：
  １、查被上訴人之被繼承人黃林甘菊係於七十二年二月十三日死亡，則依民法第一
      千一百五十一條規定，系爭二筆土地之所有權及基於系爭租貸契約黃林甘菊對
      於承租人之權利義務在未為分割前，由黃林甘菊之繼承人公同共有。次查黃林
      甘菊死亡時，其共同繼承人有其夫黃金能、其子女庚○○、丙○○、戊○○、
      丁○○、己○○，黃國鑑，黃國億（已死亡，即被上訴人乙○○、甲○○之父
      ，壬○○之夫）、黃國田、黃國發共十人。且系爭二筆土地直至七十八年四月
      間始辦妥遺產分割繼承登記，由被上訴人庚○○、丙○○、戊○○、丁○○、
      己○○、黃國鑑、及被上訴人乙○○、甲○○、壬○○之被繼承人黃國億分別
      共有等事實，為兩造所不爭執。故黃林甘菊死亡後之七十二年度至七十八年遺
      產分割繼承登記前之七十七年度共計六個年度之租金債權即屬黃金能，庚○○
      、丙○○，戊○○、丁○○、己○○、黃國鑑、及黃國憶、黃國發、黃國田十
      人準公同共有（參照民法第八百三十一條規定），依民法第八百三十一條準用
      民法第八百二十八條第二項規定，此一租金債權之行使應經全體公同共有人同
      意始生效力。惟核上訴人所提出之歷年繳租單據，七十二年度租金，七十三年
      度及七十四年度租金均以受款人為黃金能之匯票掛號郵寄黃金能，然黃金能僅
      公同共有人之一，其未經其他公同共有人同意，即受領清償，有違民法第八百
      二十八條第二項規定，對全體公同共有人應不生效力。
  ２、又上訴人抗辯七十五年度地租由黃國億及黃金能親赴上訴人住處立據收取，並
      表示今後地租均寄交台北市○○路○段一五八巷七弄二七號黃金能收受，惟核
      該收據僅記載「經手人黃國億」，茲姑不論是否真係由黃國億本人簽名，猶待
      商榷，且亦無證據證明黃金能於是日亦同赴該處收取租金，被上訴人更否認其
      等有今後地租均寄交台北市○○路○段一五八巷七弄二七號黃金能收受之表示
      。況從黃金能、黃國億是日果有如是表示，其餘公同共有人既未同意，自不生
      效力，況其餘公同共有人完全不知情，既未以自己行為表示以代理權授與該二
      人，自無表見代理之適用。其餘公同共有人事後更未從該二人受有何利益，承
      租人向無受領權之該二人清償自不生清償效力。是上訴人與另一承租人許朝智
      將七十六年度地租各一萬二千二百二十三元以黃金能為受款人之匯票掛號郵寄
      上開黃金能台北住處，由黃金能收受並兌領，亦不生清償效力。
  ３、上訴人並未繳納七十八年度租金，而其繳納七十七年度租金行為亦不生清償效
      力。另上訴人抗辯伊與另一承租人許朝智將七十七、七十八年度地租二人二年
      共計二萬四千七百五十元，於七十八年五月十七日以黃金能為受款人之匯票掛
      號郵寄上開黃金能台北住處，由庚○○之妻謝美慧簽收掛號信件，且匯票金額
      亦經兌領云云。查兩造租約約定，給租時期於每季展作物收成後一個月，租金
      內容係以第一年甘藷、第二年甘蔗、第三年甘藷、稻谷之次序三年一輪方式給
      租，而依此次序，七十八年度應以甘蔗繳納地租等情，為兩造所不爭執。又七
      十八年度地租甘蔗應在七十九年二、三月採收，亦為上訴人所自認，故七十八
      年度地租清償期應在七十九年三、四月，則上訴人謂其在七十八年五月間繳納
      七十八年度租金即不合情理。又觀歷年繳租租額，癸○○及許朝智二人租額合
      計七十二年度為三萬三千零四十元、七十四年度為三萬三千三百六十元、七十
      五年為三萬三千三百六十元、七十六年度亦有二萬六千四百四十六元，反觀二
      人七十七、七十八「二個年度」之租金竟只有二萬四千七百五十元，比以往任
      何「一個年度」之租金更少，更違常理。再依善化鎮公所八十一年九月二十一
      日八十一所民第一一０三０號函說明三載明「佃農（即上訴人）所自述：已繳
      納地租之附表四，自承七十八年度地租未交付。」，足見上開七十八年以黃金
      能為受款人之二萬四千七百五十元匯票，所繳納者僅為七十七年度地租而已，
      上訴人及許朝智並未繳納七十八年度租金。至於上訴人繳納之七十七年度租金
      既係以黃金能為受款人之匯票掛號寄交黃金能，如前所述，亦因係向無受領權
      人清償，不生清償效力。再該掛號信件雖由被上訴人庚○○之妻謝美慧簽收，
      然僅係代收信件轉交黃金能而已，其並不知信函內容，更不可因此推知庚○○
      或其他公同共有人知悉甚或受領該項給付，或同受利益，而有表見代理之適用
      或依民法第三百十條債權人事後承認或受有利益之規定，而認有清償之效力。
  ４、又如前述，被上訴人乙○○、甲○○、壬○○之被繼承人黃國億及其餘被上訴
      人共七人，於七十八年四月間辦妥繼承分割登記，系爭二筆土地由其七人分別
      共有，按出租人於租賃物交付後，縱將其所有權讓與第三人，其租賃契約，對
      於受讓人，仍繼續存在，民法第四百二十五條定有明文。又按耕地三七五減租
      條例第六條第一項規定「本條例施行後耕地租約應一律以書面為之，租約之訂
      立，變更、終止或換訂，應由出租人會同承租人申請登記」云云。係為保護佃
      農及謀舉證上便利而設，非謂凡租約之訂立、變更、終止成換訂，須經登記，
      始能生效，最高法院五十一年台上字第二六二九號著有判例。從而，雖系爭耕
      地租約之出租人於七十九年十月十五日始經善化銀公所逕自變更登記為黃國億
      等七人，系爭租賃契約自七十八年四月間辦妥繼承分割登記時起，即對於黃國
      億等七人繼續存在，換言之，自是時起，系爭租賃契約之出租人即為黃國億等
      七人，並不待翌年鎮公所為變更出租人登記始生變更之效力，是七十八年度以
      後各期租金債權人即為黃國億等七人。黃金能並非出租人之一，且未經出租人
      授與代理權，即非有權受領清償之人。且此一情事，於善化鎮公所逕自將出租
      人變更登記為黃國億等七人並通知上訴人時，即為上訴人所明知。惟上訴人及
      許朝智二人仍將七十九年度租金各八千八百元及八十年度地租各九千七百零八
      元以黃金能為受款人之匯票掛號郵寄黃金能，自不生清償之效力。雖上訴人抗
      辯，其寄與被上訴人之八十年度租金匯票掛號信回執係先蓋被上訴人庚○○之
      印章，再蓋黃金能之印章，惟此為被上訴人所否認。況從於掛號信回執上先蓋
      有庚○○之印章，之後既再蓋有黃金能印章，亦僅可認係因誤認為庚○○之信
      件而誤蓋，之後發現已經改由黃金能收受信件而已，自不能據以認定庚○○已
      收受該掛號信，況縱由庚○○簽收掛號信，亦僅屬代收信件而轉交黃金能而已
      ，其並不知信件內容，自不能憑以認定庚○○知悉黃金能表示代理出租人向承
      租人收取租金，而不即為反對之意思表示，而有表見代理之適用，更不能遽認
      庚○○已為民法第三百十條第一款之承認或第三款因而同受利益，況對庚○○
      以外之出租人而言，更無所謂「知悉不即為反對」、「事後承認」、「同受利
      益」等情事，故黃金能受領上開匯票，對出租人而言，均不生租金債務清償之
      效力。
（二）就給付地租方法部分，要難認定兩造間之「實物付租」約定已合意改為「現金
      付租」：
  １、按耕地三七五減租條例第九條明定「承租人於約定主要作物生長季節改種其他
      作物者，仍應以約定之主要作物繳租，但經出租人同意得依當地、當時市價折
      合現金或所種之其他作物繳付之」。從法條意旨明確指出租金之繳付原則性仍
      以約定之實物為主，但例外，經出租人同意得依當地、當時『市價』折合現金
      甚明。是以承租人若欲以實物折換現金，自應依法律強制性規定，事先獲得出
      租人之同意，若未經出租人之同意，自不得擅自為之。查六十九年度、七十年
      度地租，上訴人雖分別於七十年、七十一年間以現金折算主要作物價格予以提
      存，當時之出租人黃林甘菊雖予提領，惟此至多僅能認定黃林甘菊對各該年度
      實物地租折算現金地租事後默認而已，並不能遽而認定其有同意之後各年度地
      租均得以折算現金方式繳納之默示意思表示。而黃林甘菊七十二年死亡後之七
      十二年度至七十七年度租金債權既如上述由黃國發等十人公同共有，則縱如上
      訴人所言，係由黃金能及黃國億表示今後地租均以匯票掛號郵寄黃金能方式清
      償，惟其等既非經當時全體公同共有人同意，其是項意思表示對全體自均不生
      效力，故系爭租約之租金內容仍應以主要作物付租。且上訴人於黃林甘菊死亡
      之後以匯票掛號郵寄黃金能之方式清償系爭租金債務，既如上述並無清償效力
      ，自更不能以此等無效清償事實，而反推系爭耕地租賃之付租方式已合意更改
      為現金付租。
  ２、又本案系爭耕地自七十八年四月廿九日由上訴人等辦妥繼承登記手續後，旋即
      先後由台南縣善化鎮公所以所民字第九三○二號函通知上訴人及被上訴人，被
      上訴人並於八十一年七月廿一日以台北十四支局第二六三號存證信函催告上訴
      人繳租，是以有關承租耕地變更出租人之事實及租金應向變更後出租人繳付之
      事實至臻明確。從而，耕地承租人就七十八年度以後之租金繳付情形，就依約
      仍為實物，或抑得折合現金，自應取得變更後出租人之同意始生效力。蓋租金
      之折換涉及到『租額』之計算，即當地、當時『市價』之認定，絕非承續一成
      不變，而應由現行當事人雙方『協議』出租人認同之。然而，上訴人卻漠視善
      化鎮公所之通知及上訴人等之催告，仍一味以偏低之租金給付訴外無代理權之
      第三人充數，雖該第三人為上訴人之父親，但生活上卻分別別居，上訴人雖論
      及黃金能及黃林甘菊曾設籍台北市○○路○段一五八巷七弄二十七號，惟那是
      早期六十年代初期，然在六十年代中期後即遷回原址。父母、子女問在生財上
      經濟各自獨立，且均為個別之權利主體；再者意思表示除授予代理權外，依法
      應由本人為之。從而被上訴人未依約亦未合乎付務本旨給付租金，事證明確，
      應無庸議。而上訴人以租金折合現金有其延續性及繼承人應繼承其法律效果，
      實屬曲解法律之謬論。
（三）被上訴人已合法終止系爭耕地租約：
  １、上訴人所欠租金已達兩年租金總額：如前所述，上訴人於原出租人黃林甘菊死
      亡後之七十二年度租金均非向有權受領清償之黃金能或黃國億清償，而不生清
      償之效力。雖七十五年度以前各年度地租已因罹於五年短期消滅時效，上訴人
      得拒絕清償。七十六、七十七年度租金債權人為黃國發，黃國田、黃金能、被
      上訴人乙○○、甲○○、壬○○之被繼承人黃國億及其餘被上訴人共十人公同
      共有，上訴人未經黃國發．黃國田、黃金能同意，無權代為請求給付租金。惟
      該三人以外之被上訴人對系爭租金債權亦有潛在之應有部分十分之七，是上訴
      人就該兩年度地租尚有十分之七之地租未對被上訴人繳納自可認定。況七十八
      年度租金，為被上訴人乙○○、甲○○、壬○○之被繼承人黃國億及其餘被上
      訴人共七人共有，上訴人並未繳納，且上訴人就七十九、八十年度之地租清償
      既均向黃金能清償，黃國億、庚○○均未受領地租，是從該二年度之租金債權
      為可分，對被上訴人亦不生清償效力。準此，上訴人所欠租金總額已逾二年租
      金總額。
  ２、被上訴人已為給租之合法催告：
    (一)按因繼承取得之耕地及其出租財產權，繼承前為公同共有，繼承後為分別共有
      。在債篇中未規定者，或在「共有」一節中有特別規定者，都應適用「共有」
      節中之規定。庚○○一人受全體共有人之委託，對癸○○為催告是合法有效的
      ，玆引述謝在全先生民法物權論第三八一頁至三八二頁之見解及其引據，其主
      要論據為「公同共有人之同意，無論係明示或默示，或行為時同意，或於事前
      預示，或於事後追認均無不可，亦不以文書證明為必要。。一經同意，則處分
      行為或其他權利之行使，由公同共有人中之一或數人為之，並無不可，故無須
      全體公同共有人共同為之。此際，如因此生關於公同共有物之訴訟時，自得由
      其中一人或數人起訴或被訴，乃屬當然。」再就本件出租權取得而言，出租財
      產權原本為黃林甘菊一人所有。七十八年四月三日因分割概括繼承成為庚○○
      等七人分別共有。數人因民法第二八三條規定之繼承法律行為而取得連帶債權
      ，而被上訴人間為連帶債權人，依民法第二八五條規定「連帶債權人中一人為
      給付之請求者，為他債權人之利益亦生效力」。綜上論述，本件催告，無論就
      共有之觀點，或就連帶債權之觀點，審視本件被上訴人庚○○一人受全體債權
      人之委託對債務人為催租之催告，均生合法催告效果。
    (二)按調解、調處之本旨，在於令當事人問，以相互讓步為方法，以達到自治解決
      爭端為目的。故在調解、調處過程中，雙方當事人均能就爭端點，相互充分表
      達請求意願，是否有願意給付意願，及彼此間均能同意之解決方法。而非僅由
      雙方當事人單純的向調解、調處委員會為陳述而已。而本案，在三七五調解、
      調處委員會中，更能表現其特性，因在座有地主代表，有佃農代表，有官方代
      表，均能相互勸解雙方當事人，且雙方當事人亦均能充分表達其意願。只是本
      案上訴人在調解、調處過程中，自始至終，均以無欠租理由，對全體被上訴人
      之催繳地租抗繳，全體被上訴人在其抗繳地租後，自得為終止租約之意思表示
      ，其表示自為合法。再次要特別強調者，所謂定期催告，不為給付，才可終止
      租約，係指非面對面之意思通知而言。本案在調解、調處時，係全體被上訴人
      向上訴人為催告，上訴人既已知悉，且明確的表示無欠租，不繳租。上訴人既
      已如此明確的表示不繳租，全體被上訴人等為終止租約之意思，自為合法。再
      引據史尚寬著民法債篇第六六一頁所載「共有債權之保存行為，對於各共有人
      為必要，且為有益，故各共有人得單獨為之（民法第八二○條第二項、第八二
      一條）。如為保存行為，則不論其為事實行為或法律上之行為（例如時效中斷
      ），均得單獨為之」。
    (三)被上訴人因上訴人遲遲不付租金，乃於八十一年七月二十一日以台北十四支局
      第二六三號存證信函定期催繳所欠歷年地租，雖該存證信函僅由被上訴人庚○
      ○一人名義寄出，惟綜觀其於之後之終止租約函內表明其為「其他出租人之代
      理人」，並載稱「台端等（指上訴人及許枝伯等人）既未向本人等（即指被上
      訴人庚○○及被上訴人乙○○，甲○○、壬○○之被繼承人黃國億及其餘被上
      訴人共七人）合法清償，又經本人合法催告台端等清償．．．」等語，被上訴
      人並於同年八月二十一日鄉公所申請調解，庚○○並受其餘出租人之授權代理
      該他出租人出席調解，及七十九年十月十五日兩造均接獲出租人變更為黃國億
      等七人之通知，兩造自已知悉出租人已變更為系爭耕地之共有人即黃國億等七
      人等情，足可認定該八十一年七月二十一日存證信函之真意，應係以庚○○為
      自已並代理其餘出租人之意思，而催告被上訴人繳租，且從認該催告函僅係由
      庚○○一人所為，惟既經其他出租人追認，即與全體出租人催告有同一效力，
      是上訴人抗辯係由庚○○一人催告繳租，並無為全部出租人催告之意思即不可
      採。次查，上訴人及許朝智係分別承租，而個別訂立獨立之租約，茲上開催告
      函既即已合法送達上訴人，故對上訴人租約部分，已生合法催告效力。另如上
      所述，由上訴人繳納地租之歷程，並不能證明系爭租約之地租已由實物合意變
      更為折付現金，故被上訴人於上開存證信函中催告上訴人依約繳納實物租金，
      即合債之本旨。
  ３、上訴人未清償歷年租金有可歸責於己之事由：查兩造租約約明各期租金之清償
      地點為「善化鎮六分里四十六號」（該門牌號碼於四十六年六月一日變更為同
      里三十一號）乙節，既為上訴人所自認，則上訴人自應於該處繳付租金始符債
      之本旨，此觀原出租人黃林甘菊七十二年間死亡前之各期租金上訴人均向該處
      清償地租，即可確認。雖上訴人抗辯七十五年間黃金能、黃國億親赴上訴人住
      處時表示，以後各期地租均以現金匯票掛號郵寄台北市○○路○段一五八巷七
      弄二七號黃金能方式清償，惟此一事宜為被上訴人所否認，況縱屬為真，其等
      既非經當時全體公同共有人同意，其是項意思表示對全體出租人即不生效力，
      自不生合意變更清償地點及清償方式之效力，故上訴人此一抗辯為不可採，上
      訴人自應於該處清償租金債務，始符債之本旨。至於黃林甘菊死亡之後，共同
      繼承人即租金債權之公同共有人縱有住處不明，上訴人所負之義務仍是向該善
      化鎮六分里三十一號清償，並不受影響，而該處為被上訴人之祖宅，上訴人於
      七十三年間向該處清償時，該掛號信函亦經黃林甘菊之子及孫女代收，可見並
      無不可代收而轉交或轉告有權受領之人前來該處受償之可能，是上訴人以被上
      訴人未居住該處，即謂其係因可歸責於被上訴人之事由致未能清償，難謂明理
      。況七十九年十月間鄉公所已將出租人變更通知上訴人，上訴人若認原定清償
      地點不便，亦應通知被上訴人協議變更清償地點，既未通知並取得協議，上訴
      人亦應向該處清償，其竟仍以現金匯票掛號郵寄台北市○○路○段一五八巷七
      弄二七號黃金能方式清償，即屬有可歸責上訴人之事由。綜上所述，上訴人所
      欠租金既遠逾二年租金總額，且被上訴人已對上訴人合法催告並終止租約，自
      有權請求上訴人交還系爭耕地，原審判命上訴人返還系爭耕地，並無不合。
三、證據：援用前訴訟程序歷審所提證據。
丙、本院依職權向臺灣臺南地方法院提存所調閱承租人癸○○承租善化鎮○○○段七
    二六之七、之二一、之三三，三筆耕地租金自民國六十九年以後之提存書卷案。
      理      由
一、本件原被上訴人黃國億於本件訴訟程序進行中之八十八年六月二十五日死亡，其
    繼承人為壬○○（妻）、乙○○（長女）、甲○○（次女）等三人，有卷附戶籍
    謄本可稽（見本院上更三卷第一五三、一五四頁），而其上開繼承人已具狀聲明
    承受訴訟（見本院上更三卷第一五０、一五一頁），核無不合，應予准許。
二、被上訴人於原審起訴係請求被上訴人與訴外人許枝伯、許枝燢、許枝鞭、許枝杭
    、許枝墻、許秀清、許銀針（下稱許枝伯等七人）等交還系爭七二六之七及七二
    六之三三土地全部，惟上開土地所訂立之三七五租約，係上訴人癸○○之被繼承
    人楊套，及許枝伯等七人之被繼承人許朝智與被上訴人之被繼承人所分別訂定後
    ，分別由上訴人癸○○及許枝伯等七人之被繼承人雙方各自占有，並各劃定使用
    範圍，業經本院前審於八十六年九月十一日勘驗系爭土地並會同地政事務所測量
    屬實，分別製有勘驗筆錄及土地複丈成果圖可憑（見本院上更二卷第一三八至一
    三九、一四二至一四三頁），而被上訴人於本院前審（本院上更二案）及本審訴
    訟程序中均聲明求為命上訴人應將系爭土地如附圖所示七二六之七Ｂ部分面積Ｏ
    ．二二五一公頃及七二六之三三Ｂ部分面積Ｏ．三七二六公頃交還被上訴人（見
    本院上更二卷第一四九頁反面、一六一頁反面、一九六頁反面、二０三頁反面、
    二三二頁反面、本院上更三卷第六一頁反面、八五頁反面、八十九年一月四日辯
    論意旨狀即一八六頁反面），核其情形屬於民事訴訟法第二百五十六條第二款所
    定應受判決事項之減縮，依同法第四百四十六條第一項但書規定，應屬合法，合
    先敘明。
三、本件被上訴人起訴主張：坐落台南縣善化鎮○○○段七二六－七、七二六－三三
    地號二筆耕地，由原所有人黃碢於三十八年一月出租予上訴人癸○○之被繼承人
    楊套及許枝伯等七人之被繼承人許朝智（關於許枝伯等七人部分業經判決被上訴
    人敗訴確定），嗣於四十年一月間移轉登記為黃林甘菊所有，仍與上訴人之被繼
    承人續約，楊套部分於五十六年間變更承租人為上訴人癸○○，至七十二年二月
    十三日黃林甘菊死亡，由被上訴人（其中被上訴人乙○○、甲○○、壬○○係原
    被上訴人黃國億之繼承人）於七十八年四月二十九日辦妥繼承登記，善化鎮公所
    乃於七十九年十月十五日逕為辦理租約變更登記，並通知上訴人癸○○。惟上訴
    人自六十九年度至八十年度計十二年未繳租金，經被上訴人庚○○等人於八十一
    年七月二十一日以存證信函定期催繳，而遭拒絕，乃於八十一年八月二十日以郵
    局存證信函向上訴人表示終止租約收回系爭耕地；為此，依耕地三七五減租條例
    第十七條第一項第三款之規定，減縮求為命上訴人應交還如附圖所示系爭地段七
    二六之七Ｂ部分面積Ｏ．二二五一公頃及七二六之三三Ｂ部分面積Ｏ．三七二六
    公頃土地之判決等語（被上訴人請求上訴人給付實物地租部分，其中六十九年度
    至七十七年度部分，業經最高法院第一次發回更審判決被上訴人敗訴確定；七十
    八年度部分經最高法院第一次發回更審時由本院判決被上訴人敗訴後，未據其聲
    明上訴而告確定；七十九年及八十年度部分，亦經最高法院第三次發回更審判決
    被上訴人敗訴確定，被上訴人提起再審之訴，亦經本院及最高法院分別判決敗訴
    確定）。
四、上訴人則以：上訴人歷年地租均按時繳交，並無積欠地租之情事，被上訴人起訴
    請求上訴人給付實物地租部分，已經法院判決被上訴人全部敗訴確定。七十九年
    度地租上訴人以匯票寄交被上訴人之父黃金能，八十年度地租亦於八十一年二月
    十日經上訴人以匯票郵寄，並經被上訴人之父黃金能及被上訴人庚○○收取，而
    被上訴人主張之七十八年以前地租，已經法院判決被上訴人敗訴確定，另八十年
    度地租因被上訴人於八十一年七月二十一日以上訴人尚未向其等繳租而以存證信
    函向上訴人定期催繳，上訴人為求週全計，再以匯票寄交庚○○，庚○○退回後
    ，又於八十一年十月二十三日以匯票寄交被上訴人全體，經退回後，又於八十二
    年二月八日提存，並無積欠地租，被上訴人之催告不合法，其終止租約，不生效
    力等語，資為抗辯。
五、被上訴人主張系爭二筆耕地，原由黃碢於三十八年一月出租予上訴人癸○○之被
    繼承人楊套，於四十年一月間移轉登記為被上訴人之被繼承人黃林甘菊所有，仍
    與上訴人之被繼承人續約，楊套部分於五十六年間變更承租人為上訴人癸○○，
    至七十二年二月十三日黃林甘菊死亡，由被上訴人（其中被上訴人乙○○、甲○
    ○、壬○○係原被上訴人黃國億之繼承人）於七十八年四月二十九日辦妥繼承登
    記，善化鎮公所乃於七十九年十月十五日逕為辦理租約變更登記，並通知上訴人
    癸○○之事實，已據被上訴人提出台南縣私有耕地租約、善化鎮公所逕為辦理租
    約變更登記通知書（均影本‧見原審卷第一八、二０頁）為證，且有上訴人提出
    之台南縣私有耕地租約可佐（見原審卷第八一頁、本院上字卷證物袋），並有台
    南縣政府函送之租佃爭議案卷（外放）可稽，復為上訴人所不爭，自堪信為真實
    ；惟被上訴人主張上訴人明知七十八、七十九年、八十年度之地租，應向被上訴
    人全體繳付，經催告而不為繳納，已合法終止租約等情，固據提出郵局存證信函
    （均影本，見原審卷第二二、二三頁、本院上更三卷第七０、七一頁、本院上更
    四卷第二０七、二０八頁）為證，但已為上訴人所否認，並以前揭各情詞置辯，
    經查：
（一）依兩造各自提出及台南縣政府函送之系爭耕地「台南縣私有耕地租約」所約定
      之地租額，固應以甘薯、甘蔗或稻谷繳付之；惟按承租人於約定主要作物生長
      季節改種其他作物者，仍應以約定之主要作物繳租，但經出租人同意，得依當
      地當時市價折合現金或所種之其他作物繳付之；為耕地三七五減租條例第九條
      所明定。查兩造間關於系爭耕地地租之給付方法，自七十三年間起，均由承租
      人即上訴人，以折合現金方式，分別以匯票郵寄庚○○、黃林甘菊、黃金能等
      人收受，有上訴人提出之掛號郵件收件回執、郵政匯票單為證（影本，見本院
      上字卷第一一六至一二０、一二五頁、本院上更一卷證物袋、本院上更三卷第
      一一五至一二０頁、本院上更四卷第一一六至一二三頁），其中並由原被上訴
      人之一黃國億於七十五年九月二十日立具收取癸○○、許朝智之地租三萬三千
      三百六十元之收據（影本，見本院上字卷第一二二頁反面、本院上更三卷第一
      一八頁、本院上更四卷第一一九頁），足見上訴人自七十三年間起即以現金折
      付地租，並為出租人所同意而接受，此為最高法院第三次發回更審判決（即八
      十七年度台上字第一七八二號判決）所同認；則上訴人抗辯兩造之地租，歷年
      均折合現金，以匯票寄交出租人乙節，自屬實情，而可採信。被上訴人猶質疑
      雙方已有折付現金付租之合意，要非可採；又被上訴人另主張渠等為耕地租約
      之新出租人，兩造間並無給付現金地租之約定，被上訴人於八十一年七月二十
      一日始發存證信函向上訴人催租，並無實物地租變更為現金給付之約定云云；
      然查被上訴人係因繼承關係取得系爭土地及系爭租約出租人之地位，為兩造所
      不爭，則原租約所約定之事項（含給付現金地租之合意）及法律上效果，被上
      訴人自已因繼承而承受，故被上訴人上述主張，並不足取。
（二）又上訴人折付現金之七十八至八十年度地租額，係按台南縣政府公告「台南縣
      放領、放租公耕地地價、地（佃）租實物折徵代金標準」而計算，有上訴人提
      出台南縣政府上開公告（影本）及「租金計算明細表」（見本院上字卷第一六
      三、一六六至一六九、一七二至一七三頁）足憑，上訴人以該標準折付之現金
      額並無少於實物金額，被上訴人並未能舉證證明上訴人折算有何短少之情事，
      則其空言主張上訴人以顯不相當之折價繳付現金，意圖少繳地租並規避欠租責
      任云云，自非可採。經查上訴人繳付七十八至八十年度地租之情形如下：
      (一)七十八年（連同七十七年）度地租：係由上訴人癸○○與訴外人許朝智於七
      十八年五月十七日共同以善化郵局第Ｏ七三七號雙掛號郵件寄交被上訴人之父
      黃金能，金額共二四、七五０元之匯票（匯票單號碼：000000000，
      收款人黃金能），由被上訴人庚○○之妻謝美惠簽收（見本院上字卷第一一九
      頁反面、本院上更三卷第一一九頁、本院上更四卷第一二一頁）。
      (二)七十九年度地租：由上訴人癸○○於七十九年十二月十八日以善化郵局雙掛
      號郵件寄交黃金能，金額三、八００元及五、０００元二張匯票（匯票單號碼
      ：000000000、000000000，收款人均為黃金能），由黃金
      能簽收（見本院上字卷第一二０頁、本院上更三卷第一一九頁反面、本院上更
      四卷第一二二頁）。
      (三)八十年度地租：由上訴人癸○○於八十一年二月十日以善化郵局第Ｏ六四五
      號雙掛號郵件寄交被上訴人之父黃金能，金額五、０００元及四、七０八元二
      張匯票（匯票單號碼：000000000、000000000，收款人均
      為黃金能），由黃金能簽收（見本院上字卷第一二０頁反面、本院上更三卷第
      一二０頁、本院上更四卷第一二三頁）。
      查右開三年度之地租既分別由被上訴人庚○○之妻謝美惠及黃金能（見本院上
      字卷第一二六頁戶籍謄本所載）簽收；又上訴人郵寄繳付之七十九年地租（即
      000000000、000000000號郵政匯票）及八十年度地租（0
      00000000、000000000號郵政匯票），並經受款人黃金能兌
      訖，亦有郵政儲金匯業局八十二年九月六日匯字第七十號函送之郵政匯票影本
      在卷足稽（見本院上字卷第一三八頁及證物袋所放）；經查依上開郵政儲金匯
      票影本所示，該等匯票均經兌領，無退回原買匯票人之記載，可見該等匯票確
      已經受款人兌訖無訛；由此可知，上訴人確已繳付各該年度之地租無誤。而上
      訴人繳付各該年度之地租，核與七十三年起各年度繳付地租之方式無異，有上
      訴人提出自七十三年度起各該年度繳付地租之前開郵政匯票單及掛號郵件收件
      回執（影本）可資佐稽（見本院上字卷第一一六至一二０、一二五頁、本院上
      更一卷證物袋、本院上更三卷第一一五至一二０頁、本院上更四卷第一一六至
      一二三頁），足見上訴人並非僅係於七十八年至八十年度始以上開郵寄匯票給
      被上訴人之父黃金能之方式繳付地租。
      再查，本件兩造所訂之三七五租約，原約定之清償地點為「善化鎮六分里三十
      一號」（原記載善化鎮六分里四十六號，四十三年六月一日門牌號碼變更改為
      同里東勢宅三十一號，有租約及戶籍謄本在卷可稽，見原審卷第十八頁、本院
      上字卷第七四頁），依約被上訴人等自應於上開地點受領上訴人之給付，若彼
      等有不能在上開地點受領給付之情形，亦應通知上訴人，以便上訴人得以履行
      給付地租之義務。經查，在七十三年以前上訴人係將地租寄往善化鎮六分里東
      勢宅三十一號之黃林甘菊或黃金能收，於七十五年以後才寄往台北市○○路○
      段一五八巷七弄二七號、收件人黃金能名義，均有郵政匯票單及掛號郵件收件
      回執（影本）可資佐稽（見本院上更四卷第一一六至一一七頁及一一八、一二
      ０至一二三頁），另有七十五年九月二十日黃國億至上訴人處收租三萬三千三
      百六十元之收據一紙附卷可稽（見本院上更四卷第一一九頁）。而查黃林甘菊
      學歷係國民學校畢業，於七十二年二月十三日死亡，其配偶黃金能係民國九年
      出生，其學歷為台南商業學院畢業，為戶長，有其二人戶籍謄本註記在卷可參
      （見本院上字卷第七四頁），則家中事務由戶長兼學歷不低之黃金能處理，乃
      理所當然。且被上訴人（乙○○、甲○○、壬○○除外）除辛○○戶籍仍與其
      父母同外，其餘之人均已成家另在他處設戶，不與其父母同住於善化鎮六分里
      東勢宅三十一號之老宅，亦有其等戶籍謄本附卷可憑（見本院上字卷第七五至
      八八頁）；則上訴人主張被上訴人等多未居住上開清償地，且遷移之時亦未通
      知上訴人新的清償地點，且在信賴債權人之情形下，才依原被上訴人黃國億及
      其父黃金能於七十五年南下收取現金地租時之指示，將地租寄往台北居所等語
      ，應屬可採。
      又查上訴人郵寄郵政匯票予黃金能之住址為「台北市○○路○段一五八巷七弄
      二七號」，曾為被上訴人庚○○及其父黃金能與母黃林甘菊設籍居住之處所（
      見原審卷外放證物袋戶籍謄本及本院上字卷第一二六頁所載），與被上訴人庚
      ○○設籍地「台北市○○路○段一五八巷七弄二五號五樓」之建物同為被上訴
      人庚○○所有，已經被上訴人庚○○自承在卷（見本院上更三卷第一０七頁反
      面），佐以上訴人提出之被上訴人之父黃金能診斷證明書（影本）記載其住所
      為「台北市○○路○段一五八巷七弄二五號五樓」（見本院上更三卷第一二一
      頁）、被上訴人庚○○之妻謝美惠代黃金能簽收上訴人郵寄之七十八年度地租
      匯票、被上訴人庚○○於七十三年八月間亦曾蓋章代收匯票地租（見本院上更
      三卷第一一五頁）及上訴人八十一年二月十日寄送八十年度地租匯票，於黃金
      能之印章下亦隱約可見先蓋有被上訴人庚○○之印章簽收（見本院上更一卷證
      物袋所放），而被上訴人庚○○於原審又自承其為其他被上訴人之長兄，受託
      為本件之訴訟代理人，以代理人身分代理全體被上訴人對上訴人為催告（見原
      審卷第七三頁）及本件亦係由被上訴人庚○○代理其餘被上訴人為訴訟行為等
      情，顯見上訴人郵寄地租匯票予被上訴人之父黃金能收受，已為雙方多年來付
      受地租之方式，被上訴人庚○○或其餘被上訴人自渠等被繼承人黃林甘菊於七
      十二年二月十三日死亡而得繼承其遺產後，就其父黃金能收受地租之情形，當
      難諉為不知情，則上訴人將地租匯票郵寄被上訴人之父黃金能收受，即難與單
      純向第三人為清償之情形同視，就被上訴人之父黃金能多年來收受上訴人繳付
      地租之表見事實外觀，足使上訴人確信或可得確信黃金能已得其子女即被上訴
      人之授權，揆諸民法第一百六十九條規定保護善意第三人之規範意旨，則上訴
      人主張被上訴人之父黃金能收受上訴人繳付之地租匯票，有民法第一百六十九
      條表見代理規定之適用，尚屬可取，此復為最高法院第二次發回更審判決（八
      十六年度台上字第八四八號）所肯認；被上訴人辯稱其父黃金能並未接受被上
      訴人委託，被上訴人亦無一人以代理權授與黃金能，黃金能亦未曾主動向上訴
      人表明係被上訴人之代理人，事後被上訴人亦未承認其父黃金能收受地租之行
      為，渠等復未自其父取得利益，而否認有民法第一百六十九條規定之適用，進
      而抗辯無清償之效力云云，並無可採；況且由黃金能收受之匯票地租並經兌領
      無訛已如前述，縱未按各被上訴人之應有部分分配各人應得之金額，要不影響
      雙方多年來付受地租之方式，並據而認上訴人繳付租金無清償之效力。本件發
      回意旨所指「查原審固以被上訴人八十一年二月十日郵寄之八十年度地租匯票
      掛號回執上隱約可見黃金能簽收章下先蓋有上訴人庚○○印文（在第三審時上
      訴人及被上訴人之身分互換）及黃金能多年來收受被上訴人匯租之表見事實，
      認定上訴人對黃金能之收租應負表見代理之授權人責任。惟查上訴人庚○○已
      於原審否認有在該匯租之掛號回執蓋章其事，且徒憑黃金能上開多年收租之事
      實外觀，能否逕視為上訴人『本人』之表見事實而有表見代理規定之適用，即
      滋疑問。究竟上訴人庚○○有無在上開八十年度匯租掛號回執用印？上訴人庚
      ○○就與其同住之黃金能收租行為是否有知情而無異議之情形？與夫上訴人庚
      ○○有無代理其他上訴人向被上訴人收租及催租之權限？」等語。查經本院調
      取上訴人八十一年二月十日郵寄之八十年度地租匯票掛號回執原本詳細核對其
      上簽收人之章，確實隱約可見黃金能簽收章下先蓋有被上訴人庚○○方形小章
      之印文。又查被上訴人庚○○於本件歷審訴訟均代理其他被上訴人，且其提出
      之委任狀或書狀，其上凡蓋有庚○○之印文者亦均蓋用相同之方形小章（見原
      審卷第十七、五四、七三、八三之一、九二頁，本院上字卷第九、十、廿二、
      二０二、二三四頁，本院更一卷第四二、四三、六四、九四、一一三、一三六
      頁，本院更二卷第八三、一０四、一三一、一五０、一六０、一六三、一九九
      、二三七頁，本院更三卷第六六、九一、一五一、一五二、一六五、一八九頁
      ，本院更四卷第八二、九八、一三二、一四一、一五九、二三八頁），又被上
      訴人庚○○主張對上訴人為催告及解除租約之存證信函影本其上庚○○之印文
      （見原審卷第廿二、廿三頁）經核亦與庚○○於上開書狀等印文相同。次查上
      開八十一年二月十日之掛號回執原本上簽收人之章，所隱約可見黃金能簽收章
      下所蓋庚○○方形小章，蓋用之時間均早於庚○○於上開書狀及其對上訴人為
      催告之存證信函之前，而查其上所蓋用之印文雷同，自足認係由庚○○同一印
      章所蓋。由上開事實足認被上訴人庚○○對於上訴人就地租匯寄黃金能之事實
      應早知情，再參諸上開所述上訴人歷年繳地租之方法、所匯寄之地租均經兌領
      並無退回情事，歷年地租有經黃林甘菊、黃金能、謝美惠（即庚○○之妻）簽
      收，黃國億簽收七十五租金，黃金能於黃林甘菊死亡後其住所與庚○○之住所
      為樓上樓下之情形，均論述如前，則黃金能收受上訴人寄交之地租應確有表見
      代理之適用，並此敘明。
（三）又系爭耕地原所有人即被上訴人之母黃林甘菊於七十二年二月十三日死亡後，
      經被上訴人庚○○（七分之三）、黃國億（七０分之一五）、辛○○（七０分
      之一五）、己○○（七００分之二五）、丁○○（七００分之二五）、戊○○
      （七００分之二五）、丙○○（七００分之二五）於七十八年四月二十九日辦
      妥分割繼承登記，有台南縣政府函送之租佃爭議案卷附系爭耕地登記簿謄本及
      台南縣新化地政事務所八十二年六月十五日八十二所一字第四二五七號函所附
      之分割繼承登記資料（見本院上字卷第五０至九三頁）足稽。而系爭耕地原出
      租人名義亦經善化鎮公所於七十九年十月十五日逕為辦理租約變更登記，並通
      知上訴人癸○○等情，已如前述，並為兩造所不爭；惟因變更租約登記後之出
      租人多達七人（即被上訴人庚○○、黃國鑑、丙○○、己○○、丁○○、戊○
      ○及黃國億七人），其住所均不在同一處所，有前揭善化鎮公所逕為辦理租約
      變更登記通知書（影本）可稽；被上訴人庚○○固於八十一年七月二十一日以
      郵局存證信函（影本，見原審卷第二二頁、本院上更四卷第七０頁、本院上更
      四卷第二０八頁）通知上訴人：「‧‧‧台端向本人承租座落善化鎮北子店七
      二六之七、七二六之三十三兩筆耕地，自民國六十九年度起迄今均未給付三七
      五租額，請台端於接信後一週內前來清償。」等語，庚○○本人於本院陳稱：
      該存證信函固以其一人名義發出，但有代理其他共同人之權限，縱係認為其一
      人名義所為，依法其效力仍及於其他共有人等語（見本院上更四卷第八十、一
      八九至一九０頁）。經查，依庚○○全權處理本件事宜及代理其他被上訴人為
      本件訴訟等情，應認其確有代理權而有催告之效力，本件發回前之最高法院八
      十九年度台上字第一六八二號似亦同此見解。惟該存證信函係在上訴人於八十
      一年二月十日已依雙方多年來付受地租之方式寄送八十年度地租匯票予被上訴
      人之父黃金能收受之後所發，其八十年之地租已因清償而消滅，故該存證信函
      催告之效力不及於八十年度之地租，僅宜認自八十一年度起之租金應交由被上
      訴人收受；自不影響上訴人於該催告前已先依雙方多年來付受地租之方式繳付
      地租之效力。則被上訴人以上訴人已明知應向被上訴人繳付地租，猶寄交匯票
      予其父黃金能，而主張無清償之效力云云，難謂合於行使權利之誠信原則，自
      非可取。查八十年之地租已於八十一年二月十日寄交黃金能收受而清償，已論
      述如前，故被上訴人辯稱上訴人於其終止租約後提存之八十年度地租（參見原
      審卷外放證物袋所放），係因遭被上訴人退回，始予提存，不生清償效力云云
      ，亦非可採。
（四）按耕地租約，承租人積欠地租達兩年之總額者，出租人得終止租約，耕地三七
      五減租條例第十七條第一項第三款定有明文；惟民法第四百四十條第一項規定
      ：承租人租金支付有遲延者，出租人得定相當期限催告承租人支付，如承租人
      於其期限內不為支付者，出租人得終止契約，此規定於出租人依耕地三七五減
      租條例第十七條第一項第三款終止契約，亦適用之（最高法院四十五年台上字
      第二０五號判例參照）。查本件被上訴人主張上訴人積欠七十八年至八十年度
      之租金，已達二年之總額為由，而於八十一年七月二十一日以台北十四支郵局
      第二六三號存證信函定期催繳租金云云。惟查上訴人就七十八年度至八十年度
      之地租，均於被上訴人庚○○上開存證信函催告前，已依雙方多年來付受地租
      之方式繳付，已生清償之效力，雖上訴人於八十一年十月二十三日發現票寄金
      額有誤（過高）重複郵寄，為被上訴人退回始予提存，仍不影響原已發生之清
      償效力，已如前述；被上訴人雖於八十一年八月二十日再以郵局存證信函向上
      訴人表示終止租約，自不合耕地三七五減租條例第十七條第一項第三款終止租
      約之要件，不生終止之效力；則被上訴人主張已依上開規定終止本件耕地租約
      云云，洵非可取，是其請求上訴人應交還承租之耕地，即非有據。
六、綜上所述，被上訴人主張上訴人未繳付七十八、七十九及八十年之地租云云，並
    非可採；則其依耕地三七五減租條例第十七條第一項第三款之規定終止本件耕地
    租約，請求上訴人應交還承租之耕地，並無所據。從而，被上訴人減縮請求上訴
    人應交還系爭如附圖所示七二六之七Ｂ部分面積Ｏ．二二五一公頃及七二六之三
    三Ｂ部分面積Ｏ．三七二六公頃之土地，即非正當，要難准許；原審未予詳察，
    遽命上訴人應交還該部分之土地，容有未洽；上訴意旨指摘原審關於此部分之判
    決為不當，而聲明廢棄，為有理由，應由本院將原審關於此部分不當之判決廢棄
    ，並駁回被上訴人關於此部分之請求。至被上訴人請求上訴人應給付七十八、七
    十九及八十年度之實物地租部分，既經本院及最高法院分別判決敗訴確定，業如
    前述，則被上訴人猶於答辯聲明附註敘明（上訴人應交付七十八年度甘蔗一八、
    八七八台斤；七十九年度稻谷七五０台斤及甘薯二、六六一台斤；八十年度甘薯
    五、一九五台斤）云云，核非正當；又兩造其餘主張及舉證，均不影響本院所為
    前開論斷，自無一一予以審論之必要，均併此敘明。
七、據上論結，本件上訴為有理由，依民事訴訟法第四百五十條、第七十八條、第八
    十五條第一項前段，判決如主文。
中      華      民      國    九十      年      六      月    二十六    日
                                    臺灣高等法院臺南分院民事第三庭
~B1審判長法官  林    輝    雄
~B2      法官  丁    振    昌
~B3      法官  王    明    宏
右為正本係照原本作成。
被上訴人如對本判決上訴，須於判決送達後二十日內向本院提出上訴狀（須附繕本一
份）；未表明上訴理由者，應於上訴後二十日內向本院提出理由書（須附繕本一份）
。
中      華      民      國    九十      年      七      月      三      日
~B法院書記官  侯    瑞    富


司法院資訊處製作；財團法人民間司法改革基金會備份。
